【裁判字號】    90,判,1228
【裁判日期】    900713
【裁判案由】    廢棄物清理法
【裁判全文】
最  高  行  政  法  院  判  決                    九十年度判字第一二二八號
    原      告  甲○○
    被      告  高雄市政府環境保護局
    代  表  人  張豐藤
右當事人間因廢棄物清理法事件，原告不服行政院環境保護署中華民國八十八年九月
二十三日八八環署訴字第五一○○六號再訴願決定，提起行政訴訟。本院判決如左：
    主  文
原告之訴駁回。
訴訟費用由原告負擔。
    事  實
緣原告為高雄市○○區○○段一小段七八九地號土地（下稱系爭土地）之所有權人，
經高雄市三民區公所發現該土地上雜草叢生，且棄置有一般廢棄物，造成髒亂，妨礙
環境衛生，乃於八十六年十一、十二月先後二次行文原告，請清除並圍籬或使用，共
維環境整潔。嗣高雄市三民區消除髒亂聯合執行取締小組於八十七年二月二十一日再
次前往該地點查看，仍發現雜草叢生、廢棄物未清除，影響公共環境衛生，乃拍照存
證並予告發。被告遂據以裁處八百元（折合新台幣二千四百元）罰鍰。原告不服，提
起訴願、再訴願遞遭決定駁回，遂向本院提起行政訴訟。茲摘兩造訴辯意旨於次：
原告起訴意旨略謂：被告以發現系爭土地上仍然雜草叢生且未盡管理維護之責，任人
棄置廢輪胎等一般廢棄物，已影響公共衛生，予以告發處分，對於原告所訴各節，並
無充分令人折服理由逐一反駁，而僅以宥限於廢棄物清理法條第七條第一款，以土地
或建築物之所有人應負責之法條加以羅織。縱觀廢棄物清理法全部條文及依同法第二
條第一項第一款開宗明義闡釋一般廢棄物之定義，並無明文規定「雜草及廢輪胎」之
項目，若堆置廢輪胎之行為屬違法，則市坊輪胎店所堆置於店旁或騎樓之廢輪胎，豈
不個個違法乎？何況廢輪胎為可回收之資源，資源不等於廢棄物，豈能曲解法令任意
擴張解釋來相繩？二、原告為一年八十歲老翁，並不識字，雖一而再，再而三陳情，
唯被告僅以自述身世與告發案無關而不予理會亦未予函覆，而誤導原告以為被告默許
陳情合法，被告之行逕屬於行政程序有瑕疵。而處分書載明違反時間為八十七年二月
二十一日上午八點三十分，處分通知書時間為八十八年三月十日；繳納期限為八十八
年三月二十日，事隔一年餘才處分，其行政效率之差令人驚訝。三、會勘程序有瑕疵
且結論錯誤：訴願決定書第三頁第七行：「於八十八年三月三十一日派員會同訴願人
、十全里里長、原告發人（三民區消除髒亂聯合執行取締小組代表）、三民區地政事
務所人員至違規現場會勘，會勘記錄結論：一、告發當時違規地點無誤，維持原告發
。二、現場堆置之瓶罐（集水容器）請儘速清除避免孳生病媒蚊，共維環境衛生（訴
願人亦簽名認證）等語」。會勘當日上午十時許，由主持人及記錄要求出席者先行簽
名，原告之簽名僅表示出席而已，並非認諾共同結論。原告之土地寬度僅為十公尺長
度為三十七點五公尺，並未見到地政事務所提示之會勘丈量報告。原告發人（三民區
消除髒亂聯合執行取締小組代表朱正記）既然有採證照片，亦未見其持原來照片比對
界址或丈量原告發違規地點是否有誤？而如此一干人以目視會勘，準確度堪慮，豈能
遽下結論「告發當時地點無誤」尤為繆誤者竟將相隔十五公尺之遙之七八九之三地號
土地的樹下堆置之瓶罐（集水容器）誣載為堆置於七八九地號土地上。原告發人一直
將七八九地號土地及七八九之一至五地號土地視為原告所有，而予告發。按七八九之
一至五地號土地係由七八九地號土地分割而出，有土地登記謄本可稽。而七八九地號
土地之地上並無果樹，僅有水塘及種植芋頭而已。如此有瑕疵之會勘及繆誤結論，焉
能作為處分之依據？將被告告發所採證之照片與原告所提供之照片加以比對，即可分
曉。四、依地籍圖謄本之記載，原告所有七八九地號土地南側與八一九地號土地為鄰
，其所有權人為高雄市農田水利會，有土地登記謄本可稽。由於水利圳溝年久無清理
，致雜草叢生，為髒亂源頭，並蔓延至原告之七八九地號土地上，使原告成為受害者
。被告誤以雜草叢生之八一九地號土地為原告之七八九地號土地，致苛責原告「未盡
管理維護之責．．．」而予告發、處分。按行政訴訟準用民事訴訟法第二七七條規定
：「當事人主張有利於己之事實者，就其事實有舉證之責任」，被告應舉證原告未盡
管理維護之責，其處罰對象顯有誤，所引據法條亦錯誤。五、綜上所陳，本案原處分
及訴願決定、再訴願決定均未查明事實，顯有違誤，被告於八十八年七月二十二日以
高市環局六字第二五四九一號函撤銷高市環處字第○○二三一五號處分，而本案高市
環處字第○○○七○九號處分與該處分同為針對七八九地號土地之處分，亦同為違反
廢棄物清理法事件。然前者為撤銷處分，後者卻遭訴願駁回，顯然自相矛盾，難令人
干服，請判決撤銷一再訴願決定及原處分等語。
被告答辯意旨略謂：原告之違章事實有存證照片以及告發單、處分書、送達證明、該
系爭土地所有權為原告之電腦查詢單影本、原告先前陳情答復函暨現場會勘紀錄等影
本附卷可稽。揆諸廢棄物清理法第七條第一款及同法第二十三條第一款之規定，原處
分依法並無不合。原告雖辯稱，系爭之土地上長雜草與置放廢輪胎，不適用廢棄物清
理法之管理，先前本案陳情時，原處分機關未答復，處分與告發時間又過長，現場會
勘時，相關人員僅憑目視，不足以斷定係屬原告土地上髒亂，因原告所有地號七八九
號土地上並無果樹僅有水塘及種植芋頭，毗鄰八一九地號土地，雜草叢生，蔓延到原
告土地上，主張應罰八一九地號土地所有人，其屬受害人，另相同處分案件，卻由原
處分機關撤銷，是否自相矛盾等語。然本案實際查證情形為：本案告發前，二次行文
原告請其儘速改善髒亂情況，然其置之不理，告發後，原告即陳情，惟陳情內容僅自
述身世，雖與告發案無關，被告仍依法答復在案。俟本案處分後，原告提出違規地點
非為其所有土地，為確定髒亂地點誰屬，經被告派員會同地主（原告）、高雄市三民
區十全里里長（為原告居住之里）、原告發人（高雄市三民區消除髒亂聯合執行取締
小組代表）、三民區地政事務所等相關人員現場會勘，確認原告所管理使用之高雄市
三民區○○段○○段七八九地號土地影響環境衛生違規事實屬實。本案因經相關人員
與原告等在違規地點當場確認原告發事實無誤，故依據行為時廢棄物清理法有關規定
予以處分，並無違誤。而原告於先前陳情書上亦陳述該系爭土地上種植芒果樹，並與
存證照片對照相吻合，而訴狀所言該系爭土地上無果樹則非事實。由相關人員之會勘
、紀錄與前後之蒐證，應可確定原告違規事實之存在。至處分書開立之時間，因涉及
行政作業程序，其與告發時間距離，對於違規事實並無影響。而原告推諉鄰地為汙染
源頭部分已請高雄市三民區公所依法查處，亦不影響本案既有之違規事實。原告另一
相同處分案件，經原告依法撤銷，係因考量行政行為之比例原則等因素，然並未損害
原告之權益。故原告之主張，顯有卸責之嫌，要無足採。綜上所述，原告對其所有並
管理與使用之土地顯然未善盡管理人應盡之責，已影響公共衛生，故提起行政訴訟應
無理由，敬請予以駁回等語。
    理  由
按「一般廢棄物，除應依左列規定清除外，其餘在指定清除地區以內者，由執行機關
清除之：一、土地或建築物與公共衛生有關者，由所有人、管理人或使用人清除。」
「有左列情形之一者，處四百元以上一千五百元以下罰鍰，．．．一、不依第七條第
一款至第七款規定清除一般廢棄物者。」行為時廢棄物清理法第七條第一款及第二十
三條第一款定有明文。查本件原告為高雄市○○區○○段一小段七八九地號土地（下
稱系爭土地）之所有權人，經高雄市三民區公所發現該土地上雜草叢生，且棄置有一
般廢棄物，造成髒亂，妨礙環境衛生，乃於八十六年十一、十二月先後二次行文原告
，請清除並圍籬或使用，共維環境整潔。嗣高雄市三民區消除髒亂聯合執行取締小組
於八十七年二月二十一日再次前往該地點查看，仍發現雜草叢生、廢棄物未清除，影
響公共環境衛生，乃拍照存證並予告發。被告遂據以裁處八百元（折合新台幣二千四
百元）罰鍰。原告不服，訴經高雄市政府訴願決定及行政院環境保護署再訴願決定，
以系爭土地因雜草叢生、廢棄物堆置其上未予清除，致影響公共環境衛生，既經高雄
市三民區消除髒亂聯合執行取締小組人員於前述事實欄所述時日前往稽查發現，並當
場拍照存證，從照片觀之，除廢輪胎、尚有其他廢棄物（瓶、罐）堆置其上、造成環
境髒亂，違規情形洵屬明確。被告查明系爭土地為原告所有，認原告未善盡土地所有
人管理責任，致生妨礙公共環境衛生情事，乃裁處新台幣二千四百元罰鍰，並無違法
或不當。本案在告發前，三民區公所曾二次行文原告，請其儘速改善髒亂情況，然原
告置之不理，經告發後，原告即陳情，被告仍予答復，有案可稽，俟本案處分後，原
告始提出違反地點非其所有土地。被告為確定髒亂地點誰屬？經派員會同地主（原告
）、地政事務所、高雄市三民區消除髒亂聯合執行取締小組、高雄市三民區十全里里
長等相關人員現場會勘，確認原告所有之系爭土地違規地點無誤，違規屬實，被告據
以處分，並無違誤。原告所訴其他地點之違規，被告已通知相關單位查處，與本案無
涉。至處分書開立之時間，因涉及行政作業程序，與告發時間之距離，對於違規事實
並無影響。尚難因此阻免本件受罰之責任。遂駁回原告之訴願、再訴願。經核與首揭
規定無違。原告茲起訴主張如事實欄起訴意旨所載。惟查：(一)、系爭土地為原告所有
，有原處分卷附登記資料足按，依首揭法條規定，原告有清除其上影響公共衛生之一
般廢棄物之義務。所稱一般廢棄物，依同法第二條第一項第一款規定，指「垃圾．．
．或其他非事業機構所產生足以污染環境衛生之固體或液體廢棄物」而言。雜草、輪
胎、瓶罐等廢棄不用之物，足以污染環境衛生者均屬之。此與回收資源之予以收拾、
整埋，未棄之而影響環境衛生者自有不同，原告以廢輪胎可為回收資源，即謂不成廢
棄物云云，自非可採。(二)、原告於經告發後所為陳情，與本案處罰鍰及嗣後之爭訟無
關。難據以認被告處理陳情程序，影響原處分之合法性。本案經告發後，被告逾一年
一月始予以處罰，其間經以八十七年十月二日高市環局六字第三三二四七號函復原
告陳情書，指告發事實無誤，請原告於接獲處分書後依法訴願，尚難認係歷久不行使
裁罰權而有時效消滅情形。(三)、被告派員會同相關機關、單位人員會勘，既含地政事
務所人員，且原告遭告發時所為陳情，並未對違反事實之系爭地點質疑，於會勘時亦
未表示異議，嗣爭執系爭土地非廢棄物所在云云，並不可採。觀其嗣後主張系爭土地
無果樹存在，亦與其八十八年三月十六日陳情書所載於系爭土地種植芒果等情不符，
益足佐證嗣後所辯不足採信。(四)、系爭土地鄰地水利地亦有雜草叢生，污染環境衛生
之情形，為該地所有人，管理人或使用人應否受處罰之問題，被告已另請所在地區公
所處理，與本案應予處罰無關。被告另案撤銷別一處罰案，亦與本案無關。難資為本
案原處分違法之論據。從而原處分以原告不清除其所有土地上之一般廢棄物，妨害環
境衛生，科處罰鍰八百元，揆諸首揭規定，並無違誤。訴願、再訴願決定遞予維持，
均無不合。起訴意旨為無理由。應予駁回。
據上論結，本件原告之訴為無理由，爰依行政訴訟法施行法第二條、行政訴訟法第九
十八條第三項前段，判決如主文。
中    華    民    國     九十        年      七      月      十三       日
                    最 高 行 政 法 院  第 一 庭
                                審 判 長 法  官      黃  綠  星
                                         法  官      彭  鳳  至
                                         法  官      黃  合  文
                                         法  官      蔡  進  田
                                         法  官      黃  璽  君
右  正  本  證  明  與  原  本  無  異
                                         法院書記官  邱  彰  德
中    華    民    國     九十        年      七      月      十六       日


司法院資訊處製作；財團法人民間司法改革基金會備份。
